【裁判字號】    90,保險,38
【裁判日期】    901029
【裁判案由】    給付保險金
【裁判全文】
臺灣高雄地方法院民事判決  九十年度保險字第三八號
    原      告  高雄市前金國民中學
    法定代理人  庚○○
    原      告  辰○○
                午○○
                丑○○
                子○○
                癸○○
                壬○○○
                丁○○
                戊○○
                己○○
    法定代理人  寅○○
    複  代理人  徐淑萍
    法定代理人  乙○○
    訴訟代理人  卯○○
    法定代理人  甲○○
    複  代理人  廖蕙芳
    法定代理人  丙○○
    訴訟代理人  辛○○
    法定代理人  巳○○
    訴訟代理人  未○○
右當事人間請求給付保險金事件，本院判決如左：
    主      文
原告之訴及其假執行之聲請均駁回。
訴訟費用由原告負擔。
    事      實      及      理      由
一、本件原告主張：
    (一)被保險人徐繐淳於民國八十七年一月十九日：
      向被告國華人壽保險股份有限公司（下稱國華人壽公司）投保旅行平安保險
        ，保險金額新台幣（下同）一千萬元，指定受益人分別為原告辰○○（三百
        萬元）、午○○（二百萬元），丑○○（一百萬元）、子○○（一百萬元）
        、癸○○（一百萬元）、壬○○○（一百萬元）及高雄市前金國民中學（一
        百萬元），保險期間自八十七年一月十九日起十九天（即至同年二月七日）
        ；另以原告丁○○、戊○○為受益人，投保被告國華人壽公司旅行平安保險
        ，保險金額為一千萬元，保險期間自八十年一月十九日起二十日（即至同年
        二月八日）。
      向被告安泰人壽保險股份有限公司（下稱安泰人壽公司）投保旅行平安保險
        ，保險金額五百萬元，指定受益人為戊○○、丁○○，保險期間自八十年一
        月十九日起二十日（即至同年二月八日）。
      向被告富邦產物保險股份有限公司（下稱富邦產物公司）投保旅行平安保險
        ，保險金額五百萬元，指定受益人為戊○○、丁○○，保險期間自八十年一
        月十九日起至同年二月八日。
      向被告富邦人壽保險股份有限公司（下稱富邦人壽公司）投保旅行平安保險
        ，保險金額五百萬元，受益人為戊○○、丁○○，保險期間自八十年一月十
        九日起二十日（即至同年二月八日）。
        上開各保險契約約定之保險範圍，依各該契約條款第二條約定均為「被保險
        人於本契約有效期間內，因遭受意外傷害事故，致其身體蒙受傷害而致殘廢
        或死亡時，依照本契約的約定，給付保險金。前項所稱意外事故指非由疾病
        引起之外來突發事故。」。
    (二)又訴外人松林精密鑄造股份有限公司（下稱松林公司）於八十六年九月三十日
      以該公司為要保人，徐繐淳為被保險人向被告新光人壽保險股份有限公司（下
      稱新光人壽公司）投保企業團體意外保險，保險金額五百萬元，受益人為徐繐
      淳之法定繼承人，保險期間自八十六年十月一日止八十七年十月一日止，保險
      範圍依契約條款第二條約定為「被保險人於本契約有效期間內，因遭受意外傷
      害事故，致其身體蒙受傷害而致殘廢或死亡時，依照本契約的約定，給付保險
      金。前項所稱意外事故指非由疾病引起之外來突發事故。」。
    (三)經查，被保險人徐繐淳於八十七年一月二十一日晚間二十二時二十四分，於香
      港尖沙嘴梳士巴利道香港青年會酒店平台被發現墜樓死亡，經鈞院八十八年度
      保險字第二十五號、臺灣高等法院高雄分院八十九年度保險上字第十三號、最
      高法院九十年度台上字第八七號判決確定，並於其理由欄內認定被保險人徐繐
      淳「墜樓甚而身亡前所受之傷害，應屬外力介入所為」，並認「被保險人因遭
      受外來突發意外傷害事故為直接且單獨原因，致其身體蒙受傷害因而死亡」等
      語，是保險契約所定之保險事故發生，是原告等自得依上開保險契約向被告等
      請求給付保險金額。另保險法第六十五條固規定：「由保險契約所生之權利，
      自得為請求之日起，經過二年不行使而消滅」，惟依民法第一百二十八條規定
      「消滅時效，自請求權可行使時起算。」，應自原告知悉鈞院八十八年度保險
      字第二十五號判決認定被保險人徐繐淳係意外死亡時，即八十九年五月二十日
      開始起算，至原告起訴時即九十年六月八日止，時效尚未消滅等語。並聲明(一)
      被告國華人壽保險股份有限公司應分別給付原告辰○○三百萬元，午○○二百
      萬元，丑○○一百萬元，子○○一百萬元，癸○○一百萬元，壬○○○一百萬
      元，高雄市前金國民中學一百萬元。及均自八十九年五月十二日起至清償日止
      按年息百分之十計算之利息。(二)被告國華人壽保險股份有險公司應給付原告丁○○及戊○○等二人共一千萬元，並自八十九年五月十二曰起至清償日止按年
      息百分之十計算之之利息。(三)被告安泰人壽保險股份有險公司應給付原告丁○○及戊○○等二人共五百萬元，並八十九年五月十二日起至清償日止按年息百
      分之十計算之利息。(四)被告富邦產物保險股份有險公司應給付原告丁○○及呆
      柏諺等二人共五百萬元，及自八十九年五月十二日起至清償曰止按年息百分之
      十計算之利息。(五)被告新光人壽保險股份有險公司應給付原告丁○○、戊○○
      及己○○等三人共五百萬元，及自八十九年五月十二日起至清償日止按年息百
      分十計算之利息。(六)被告富邦人壽保險股份有險公司應給付原告戊○○、丁○○等二人共五百萬元，及自八十九年五月十二日起至清償日止按年息百分之十
      計算之利息。(七)前六項判決各准原告分別擔保後宣告假執行。(八)訴訟費用由被
      告負擔。
二、(一)被告國華人壽公司則以：原告主被保險人徐繐淳向被告投保旅行平安保險之情
      事，被告並不爭執，然契約條款第二條約定，必需被保險人遭受意外傷害事故
      所致身體蒙受傷害而死亡時，始予理賠，是原告自應就被保險人徐繐淳於八十
      七年一月二十一日死亡係意外傷害事故所致乙節負舉證責任；又按法院為判決
      時，應斟酌全辯論意旨及調查證據之結果，依自由心證判斷事實之真偽，民事
      訴訟法第二百二十二條第一項前段定有明文，故鈞院仍應自行依調查證據結果
      以判斷，而不受他案件判決之影響，故原告所提上開確定判決，並不能拘束鈞
      院；另即參照鈞院八十八年度保險字第二十五之判決所載案發地點現場搜查結
      果，徐女頭部纏繞膠帶等，墜樓處之十七樓平台女兒牆高度為一百一十二公分
      ，其牆頂厚距為二十二公分，且自酒店樓梯通往該十七樓平台並至女兒牆處，
      須先舉腳跨上高度為三十九點七公分矮牆花圃後，站立於該花圃寬約十八公分
      之水泥平面，續跨過於該花圃所稱植花草後，此部分寬度約為三十四公分，再
      站立於該花圃另一寬度亦為十八公分水泥平台上後，再走過舖設於女兒牆前之
      寬度約為七十一點五公分水溝加蓋區，方可達到女兒牆處，案發後，十七樓平
      台花圃並無發現遭人踐踏或拖曳之痕跡，其死亡是否為意外，實有可疑。退一
      步言，縱為意外，惟依保險法第六十五條規定：「由保險契約所生之權利，自
      得為請求之日起，經過二年不行使而消滅。」，依民法第一百二十八條規定：
      「消滅時效，自請求權可行使時起算，以不行為為目的之請求權，自為行為時
      起算。」，所謂請求權得行使時，係指權利人得行使請求權之狀態而言，則本
      件如徐女死亡為意外，則自其死亡時，原告即可請求理賠，處於得行使請求權
      之狀態，則原告分別於八十七年十二月十五日及八十八年一月二十六日向被告
      請求理賠，即已行使請求權，雖因被告認非意外，未予准許，但原告已認符合
      規定，始請求理賠，依上開說明，請求權時效即應自此時起算；甚至原告所提
      八十九年一月二十日及六月十九日信函已請求被告給付，當即係行使請求權，
      惟一方面，其既未依民法第一百三十條規定，於請求後六個月內起訴，故時效
      視為不中斷，則時效自八十七年十二月十五日及八十八年一月二十六日起算，
      至八十九年十二月十四日及九十年一月二十五日均已完成，另一方面李玲玲律
      師函，未表明代理原告丁○○、戊○○，黃珊珊律師函未表明代理原告九人，
      本不生請求效力，則迄今原告始提起本訴，顯已時效完成，被告自得拒絕給付
      等語置辯。並聲明：原告之訴及其假執行之聲請均駁回；訴訟費用由原告
      負擔；如受不利之判決願供擔請准宣告假執行。(二)被告富邦產物公司則以：
      本件之請求權時效應自被保險人徐繐淳死亡之時即八十七年一月二十一日起算
      ，惟原告遲至八十九年七月二十五日始以黃珊珊律師函代為請求，又於九十年
      六月八日提起本件訴訟，實已超過保險法第六十五條規定之二年時效，則被告
      自得拒絕給付等語置辯。並聲明：原告之訴駁回；訴訟費用由原告負擔；
      如受不利之判決願供擔請准宣告假執行。
    (三)被告富邦人壽公司則以：本件之請求權時效應自被保險人徐繐淳死亡之時即八
      十七年一月二十一日起算，而原告於八十七年十二月二十三日向被告富邦人壽
      公司提出理賠申請請求後，並未依民法第一百三十條規定提起訴訟，故時效並
      不中斷，是至原告於九十年六月八日提起本件訴訟，已超過保險法第六十五條
      規定之二年時效，則被告自得拒絕給付等語置辯。並聲明：原告之訴駁回；
      訴訟費用由原告負擔；如受不利之判決願供擔請准宣告假執行。
    (四)被告新光人壽公司則以：原告主張被保險人徐繐淳於八十六年十月一日投保新
      光企業團體意外保險乙節，被告並不爭執；又本件經香港官方調查結果為「死
      因不明」，可知被保險人徐繐淳死亡，並非意外事故，則原告自不得向被告請
      求保險金之給付；另本件被保險人徐繐淳於八十七年一月二十一日身故，故該
      日即為得請求保險金之日，而原告於八十七年十二月十四日向被告申請給付保
      險金後，並未依民法第一百三十條規定提起訴訟，故時效並不中斷，是至原告
      於九十年六月八日提起本件訴訟，已超過保險法第六十五條規定之二年時效，
      則被告自得拒絕給付等語置辯。並聲明：原告之訴駁回；訴訟費用由原告
      負擔；如受不利之判決願供擔請准宣告假執行。
    (五)被告安泰人壽公司則以：本件原告應先證明被保險人徐繐淳係意外死亡，始得
      請求給付；又依香港法醫安中基（Dr.  NG Chung-ki）於八十七年七月十七日
      提交香港高級警官DC Fremaux之驗屍報告所載「依據驗屍結果，本案應係自殺
      。」，依兩造保險契約條款第八條第一項第二款約定，被保險人直接因被保險
      人的故意行為致成死亡時，被告則不負給付保險金的責任，是被告自無庸給付
      保險金；本件被保險人徐繐淳於八十七年一月二十一日身故，故該日即為得請
      求保險金之日，而原告於八十七年十二月二十三日向被告申請給付保險金後，
      並未依民法第一百三十條規定提起訴訟，故時效並不中斷，是至原告於九十年
      六月八日提起本件訴訟，已超過保險法第六十五條規定之二年時效，則被告自
      得拒絕給付等語置辯。並聲明：原告之訴駁回；訴訟費用由原告負擔；
      如受不利之判決願供擔請准宣告假執行。
三、兩造所不爭執之事實：
    (一)被保險人徐繐淳於八十七年一月十九日：
      向被告國華人壽公司之投保旅行平安保險，保險金額一千萬元，指定受益人
        分別為原告辰○○（三百萬元）、午○○（二百萬元），丑○○（一百萬元
        ）、子○○（一百萬元）、癸○○（一百萬元）、壬○○○（一百萬元）及
        高雄市前金國民中學（一百萬元），保險期間自八十七年一月十九日起十九
        天（即至同年二月七日）；另以原告丁○○、戊○○為受益人，投保被告國
        華人壽公司之旅行平安保險，保險金額為一千萬元，保險期間自八十年一月
        十九日起二十日（即至同年二月八日）。
      向被告安泰人壽公司投保旅行平安保險，保險金額五百萬元，指定受益人為
        戊○○、丁○○，保險期間自八十年一月十九日起二十日（即至同年二月八
        日）。
      向被告富邦人壽公司投保旅行平安保險，保險金額為五百萬元，受益人為戊○○、丁○○，保險期間自八十年一月十九日起二十日（即至同年二月八日
        ）。
        上開各保險契約約定之保險範圍，依各該契約條款第二條約定均為「被保險
        人於本契約有效期間內，因遭受意外傷害事故，致其身體蒙受傷害而致殘廢
        或死亡時，依照本契約的約定，給付保險金。前項所稱意外事故指非由疾病
        引起之外來突發事故。」。
    (二)訴外人松林公司於八十六年九月三十日以該公司為要保人，徐繐淳為被保險人
      向被告新光人壽公司投保企業團體意外保險，保險金額為五百萬元，受益人為
      徐繐淳之法定繼承人，保險期間自八十六年十月一日止八十七年十月一日止，
      保險範圍依契約條款第二條約定為「被保險人於本契約有效期間內，因遭受意
      外傷害事故，致其身體蒙受傷害而致殘廢或死亡時，依照本契約的約定，給付
      保險金。前項所稱意外事故指非由疾病引起之外來突發事故。」。
    (三)被保險人徐繐淳於八十七年一月二十一日晚問二十二時二十四分，於香港尖沙
      嘴梳士巴利道香港青年會酒店平台被發現墜樓死亡。
    (四)原告高雄市前金國民中學於八十七年七月十日曾發函向被告國華人壽公司請求
      給付保險金；又原告辰○○、午○○、丑○○、子○○、癸○○、壬○○○、
      高雄市前金國民中學曾於八十八年一月二十六日向被告國華人壽公司請求給付
      保險金；另原告丁○○、戊○○曾於八十七年十二月十四日向被告國華人壽公
      司請求給付保險金。
    (五)原告丁○○、戊○○曾於八十七年十二月二十三日向被告安泰人壽公司請求給
      付保險金。
    (六)原告丁○○、戊○○曾於八十七年十二月十七日向被告富邦人壽公司請求給付
      保險金。
    (七)原告丁○○、戊○○、己○○為被保險人徐繐淳之法定繼承人，原告己○○曾
      於八十七年十二月十四日向被告新光人壽公司請求給付保險金。
    (八)八十九年一月二十日原告曾委託李玲玲律師發函予被告請求給付保險金；八十
      九年六月十九日原告曾委託黃珊珊律師發函予被告請求給付保險金。
四、原告主張被保險人徐繐淳於八十七年一月十九日向被告富邦產物公司投保旅行平
    安保險，保險金額五百萬元，指定受益人為戊○○、丁○○，保險期間自八十年
    一月十九日起至同年二月八日云云，故提出保險證明書、保險費收據為證，惟該
    上開書據所載係「旅行業綜合責任保險」，而非原告所稱之「旅行平安保險」，
    原告此主張自難認為實在；又依被告富邦產物公司提出為原告不爭執之「旅行業
    綜合保險共同條款第十二條第一款、第二十六條約定「『旅遊團員』，係指任何
    參加由被保險人所安排或組團旅遊且經被保險人載於團員名冊內並經本公司覆核
    之旅客」、「被保險人所安排之旅遊期間內，因發生意外事故致旅遊團員身體受
    有傷害或殘廢或因而死亡，依照旅遊契約之約定，應由被保險人負賠償責任而受
    賠償請求時，本公司將依照本保險契約或批單之約定，對被保險人負賠償責任」
    等語，對照原告提出之上開證明書、收據，可知本件係屬「責任保險」，被保險
    人為訴外人「松林公司」，並非「徐繐淳」，得向被告富邦產物公司請求為被保
    險人即訴外人「松林公司」，而非原告丁○○、戊○○；再者，保險法第九十五
    條固規定責任保險的保險人得經被保險人通知，直接對第三人為賠償金額之給付
    ，然該條規定係被保險人為謀手續之便利避免收支之勞費，故通知保險人直接向
    第三人給付，保險人依此規定，固可直接向第三人給付，但並非第三人得直接向
    保險人請求給付，且保險法之規定及兩造責任保險契約之約定，並未有如強制汽
    車責任保險法第二十八條「被保險汽車發生汽車交通事故時，受益人得在本法規
    定之保險金額範圍內，直接向保險人請求給付保險金。」之規定，賦予受益人直
    接請求權。準此，原告丁○○、戊○○依上開責任保險契約請求被告富邦產物公
    司給付保險金五百萬元，即無理由，應予駁回。
五、按當事人主張有利於己之事實，就其事實有舉證責任，民事訴訟法第二百七十七
    條定有明文。本件上開保險契約第二條約定「被保險人於本契約有效期間內，因
    遭受意外傷害事故，並以此意外傷害事故為直接且單獨原因，致其身體蒙受傷害
    或因而殘廢或死亡時，依照本契約的約定，給付保險金。」並非被保險人徐繐淳
    有死亡之事實，被告即應給付保險金，而是以被保險人因遭遇外來突發的意外傷
    害事故，而身體蒙受傷害，且該意外傷害事故所造成之身體傷害為造成被保險人
    死亡之單獨且直接之原因，被告依約始負給付保險金之責任，是原告主張被保險
    人係符合上開被告應給付保險金之保險事故原因而死亡，自應就被保險人之死亡
    符合上開約定乙節負舉證責任。經查：
  (一)按法院於確定判決理由中，就訴訟標的以外當事人主張之重要爭點，本於當事人
    辯論之結果，已為判斷時，除有顯然違背法令之情形，或當事人已提出新訴訟資
    料，足以推翻原判斷之情形外，應解為在同一當事人就與該重要爭點有關所提起
    之他訴訟，法院及當事人對該重要爭點之法律關係，固皆不得任作相反之判斷或
    主張，以符民事訴訟上之誠信原則。惟此係就「同一當事人」間之訴訟而言；倘
    非「同一當事人」，即令其間關係牽連密切，非前一訴訟之當事人於後一訴訟為
    當事人並援引前一訴訟重要爭點之法律關係為論據時，後一訴訟之法院並不受前
    一訴訟之法院判斷之羈束，仍應依當事人辯論之結果，獨立為判斷。惟查，原告
    所提確定判決之當事人，原告「己○○」固與本件原告之一相同，然該事件之被
    告為「中國人壽保險股份有限公司」，與本件被告並不相同，是依前開說明，該
    確定判決之判斷，自不得拘束本院。
  (二)又上開確定判決理由欄所載雖認定被保險人徐繐淳為遭受外來突發意外傷害事故
    致死，惟本院審酌上開確判決所認定之理由，至多僅係逐一提出疑點，予以逐步
    排除被保險人徐繐淳故意自殺之可能而已（惟是否已全部排除自殺之可能，尚有
    可議，如：何以被保險人左手腕內側有八條重疊橫肌之自殘式刀傷？），尚難遽
    該判決所憑之各點，形成被保險人徐繐淳係遭受意外傷害事故，致其身體蒙受傷
    害因而致死之心證；此外，原告經本院於言詞辯論期日詢以「對意外死亡的證據
    除民事判決外有無其他證據證明？」時，原告訴訟代理人均答以「僅有前開民事
    判決資料證明，沒有其他證據」等語（見本院九十年九月十七日言詞辯論筆錄）
    。職是，原告既不能舉證證明上開契約保險範圍約定之保險事故發生，原告請求
    被告給付保險金，即無理由。又原告既受敗訴判決，其假執行之聲請即失所依據
    ，應併予駁回。
六、本件事證已臻明確，兩造其餘攻擊防禦方法及舉證，核與判決結果無影響，爰不
    一一論列，併此敘明。
七、結論：原告之訴為無理由，依民事訴訟法第七十八條、第八十五條第一項，判決
    如主文。
中      華      民      國    九十      年      十      月    二十九    日
                              臺灣高雄地方法院民事第二庭
~B法      官  曾吉雄
右為正本係照原本作成。
如不服本判決，應於送達後廿日內，向本院提出上訴狀並表明上訴理由，如於本
判決宣示後送達前提起上訴者，應於判決送達後十日內補提上訴理由書（須附繕本）。
中      華      民      國    九十      年      十      月    二十九    日
~B法院書記官  林國龍


司法院資訊處製作；財團法人民間司法改革基金會備份。
